臺灣板橋地方法院刑事判決　　　　　　　100年度訴字第887號
公　訴　人　臺灣板橋地方法院檢察署檢察官
被　　　告　萬梁山
上列被告因偽造文書等案件，經檢察官提起公訴（100 年度偵緝
字第608 號），本院判決如下：
    主  文
萬梁山無罪。
    理  由
一、公訴意旨略以：被告萬梁山（原名萬家盛）前於不詳時、地
    ，以不詳之方式，取得告訴人劉育松已掛失之國民身分證及
    全民健康保險卡後，基於冒用身分而使用他人遺失之國民身
    分證及行使偽造私文書之犯意，於民國99年1 月5 日14時許
    ，持上開證件前往臺北市○○區○○街附近之某通訊行（起
    訴書誤載為臺北縣新莊市【已於99年12月25日改制為新北市
    新莊區，以下同】化成路364 巷24號之和信電訊籃天商行）
    ，申辦遠傳電信股份有限公司（下稱遠傳公司）0000000000
    號行動電話門號，並於客戶資料卡上填載其所使用之000000
    0000號行動電話門號，且於申請人簽章欄冒簽告訴人之署押
    後，交付承辦人員錢昱睿而行使之，足以生損害於告訴人及
    遠傳公司管理客戶資料之正確性。被告於辦妥上開門號後，
    即在高雄縣橋頭鄉（已於99年12月25日改制為高雄市橋頭區
    ，以下同）楠梓路附近某處，以0000000000號行動電話門號
    為聯絡電話，張貼5 件售屋廣告，而為高雄縣橋頭鄉公所取
    締告發。嗣因高雄縣橋頭鄉公所寄送罰單與告訴人，告訴人
    方得知國民身分證遭人冒用而報警處理，始循線查悉上情。
    因認被告涉犯戶籍法第75條第3 項之冒用身分而使用他人遺
    失之國民身分證罪嫌及刑法216 條、第210 條之行使偽造私
    文書罪嫌云云。
二、按被告未經審判證明有罪確定前，推定其為無罪。犯罪事實
    應依證據認定之，無證據不得認定犯罪事實。不能證明被告
    犯罪者，應諭知無罪之判決。刑事訴訟法第154 條第1 項、
    第2 項、第301 條第1 項分別定有明文。次按，事實之認定
    ，應憑證據，如未能發現相當證據，或證據不足以證明，自
    不能以推測或擬制之方法，以為裁判之基礎；又認定犯罪事
    實所憑之證據，雖不以直接證據為限，間接證據亦包括在內
    ，然而無論直接或間接證據，其為訴訟上之證明，須於通常
    一般之人不致有所懷疑，而得確信其為真實之程度者，始得
    據為有罪之認定；再認定不利於被告之事實，須依積極證據
    ，苟積極證據不足為不利於被告事實之認定時，即應為有利
    於被告之認定，更不必有何有利之證據（最高法院40年台上
    字第86號、76年台上字第4986號、30年上字第816 號判例意
    旨參照）。再按，檢察官就被告犯罪事實，應負舉證責任，
    並指出證明之方法，刑事訴訟法第161 條第1 項定有明文。
    是以檢察官對於起訴之犯罪事實，應負提出證據及說服之實
    質舉證責任，倘其所提出之證據，不足為被告有罪之積極證
    明，或其指出證明之方法，無從說服法院以形成被告有罪之
    心證，基於無罪推定之原則，自應為被告無罪判決之諭知（
    最高法院92年台上字第128 號判例意旨參照）。
三、公訴意旨認被告萬梁山涉犯戶籍法第75條第3 項之冒用身分
    而使用他人遺失之國民身分證罪嫌及刑法216 條、第210 條
    之行使偽造私文書罪嫌，無非係以被告之供述、告訴人劉育
    松之指訴、告訴人之國民身分異動資料、輕鬆打客戶資料卡
    、0000000000號門號通聯調閱查詢單、高雄縣橋頭鄉公所99
    年3 月22日橋鄉環字第0990003512號函各1 份及照片5 張為
    其主要論據。訊據被告固坦承0000000000號門號為其所使用
    之事實不諱，惟堅詞否認有何違反戶籍法及行使偽造私文書
    犯行，辯稱：0000000000號行動電話門號申請書不是伊所填
    寫，伊沒有看過告訴人之國民身分證或全民健康保險卡，亦
    未在高雄縣橋頭鄉張貼過售屋廣告等語。
四、經查：
(一)、公訴人所提出之證據資料，並無證據證明係公務員違背法定
    程序所取得，且當事人於本院準備程序及審判期日時對於證
    據能力均未予爭執，迄至言詞辯論終結前亦未再聲明異議，
    本院審酌各該證據取得或作成時之一切情況，並無違法、不
    當或不宜作為證據之情事，依刑事訴訟法第158 條之4 反面
    解釋及同法第159 條之5 第1 項規定意旨，自均得作為證據
    ，合先敘明。
(二)、0000000000號行動電話門號係由被告所申辦使用一節，迭據
    其於警詢時、偵查中及本院審理均坦認不諱（見99年度偵字
    第19499 號偵查卷宗第3 頁、99年度偵緝字第608 號偵查卷
    宗第18、19頁），並有通聯調閱查詢單1 紙在卷為憑（見99
    年度偵字第19499 號偵查卷宗第15頁反面）；而告訴人所有
    之國民身分證及全民健康保險卡曾於95年間遺失補發一事，
    亦據告訴人於警詢時及偵查中均指訴歷歷（見99年度偵字第
    19499 號偵查卷宗第5 、38頁），並有國民身分證異動資料
    1 紙在卷可稽（見99年度偵緝字第608 號偵查卷宗第34頁）
    ，均堪信屬實。次查，遠傳公司0000000000號行動電話門號
    係於99年1 月5 日14時許，為不明人士持告訴人所遺失之國
    民身分證，前往臺北市○○區○○街附近與和信電訊籃天商
    行合作之某通訊行，以告訴人之名義所申辦，並將00000000
    00號行動電話門號列為聯絡電話之事實，業據證人即該通訊
    行承辦人錢昱睿於本院審理時結證綦詳（見本院100 年6 月
    9 日審判筆錄第4 、5 頁），並有輕鬆打客戶資料卡1 紙附
    卷可參（見99年度偵字第19499 號偵查卷宗第9 頁），當屬
    實在。又0000000000號行動電話門號經刊登使用於高雄縣橋
    頭鄉○○路某處之5 件售屋廣告上，嗣由高雄縣橋頭鄉公所
    以0000000000號行動電話門號申請名義人即告訴人任意張貼
    違法廣告，有礙觀瞻且違反廢棄物清理法為由，裁罰新臺幣
    1 萬8000元（每件3600元，共5 件）等情，有高雄縣橋頭鄉
    99年3 月22日橋鄉環字第0990003512號函1 份（含違法張貼
    之廣告照片5 張）、違反環境衛生行為罰款繳款書、違反環
    境衛生行為案件處分通知書、違反環境衛生行為告發通知書
    各1 紙存卷可考（見99年度偵字第19499 號偵查卷宗第11、
    12、16、17頁），亦堪信為真。從而，本案之爭點厥為被告
    是否係0000000000號行動電話門號之申請人。
(三)、第查，告訴人於警詢時及偵查中之指訴，至多僅能證明其曾
    遺失、補發國民身分證及全民健康保險卡之事，尚無法證明
    其所遺失之國民身分證及全民健康保險卡遭被告所持以冒用
    。又證人錢昱睿業於本院審理時結證稱：「（檢察官問：在
    庭的被告與當時到你們店裡面申請的人是一樣的嗎？）我沒
    有辦法認出來，因為時間過很久了。」、「（檢察官問：再
    問你1 次，你有沒有看過在庭的被告過？）沒有印象了，客
    人太多了。」、「（被告問：你有沒有看過我？你認識我嗎
    ？）不確定，我完全沒有印象。」、「（被告問：我有去過
    你們的店裡面嗎？）沒有印象。」等語（見本院100 年6 月
    9 日審判筆錄第4 、6 頁），足見通訊行內實際承辦000000
    0000號行動電話門號申請業務之證人錢昱睿亦無法確認0000
    000000號行動電話門號之申請人是否為被告。而0000000000
    號行動電話門號申請書（即99年度偵字第19499 號偵查卷宗
    第9 頁所附之輕鬆打客戶資料卡）上固有記載被告所申請使
    用之0000000000號行動電話門號作為聯絡電話，然證人錢昱
    睿亦於本院審理時結證稱：伊當時沒有試打過申辦人所留的
    0000000000號行動電話門號等語（見本院100 年6 月9 日審
    判筆錄第4 、5 頁），故而門號申請人若欲隱匿真實身分，
    自可任意填載他人之門號甚或虛捏門號作為聯絡電話，顯見
    申辦門號時所填載之聯絡電話並不足以作為識別申請人身分
    之用。準此，縱認0000000000號行動電話門號申請書聯絡電
    話欄有填載被告所申辦使用之0000000000號行動電話門號，
    仍無法以此遽認被告即係0000000000號行動電話門號申請人
    ，遑論持告訴人遺失之國民身分證冒用及冒簽告訴人之署名
    ；況且0000000000號行動電話門號申請人為規避查緝，已使
    用告訴人所遺失之國民身分證，並以告訴人之身分申辦門號
    ，衡情亦無使用自己名義申辦之門號作為聯絡電話，而使偵
    查或裁罰機關得以輕易追緝之理，益徵0000000000號行動電
    話門號申請人是否為被告，確屬有疑。易言之，持告訴人遺
    失之國民身分證冒用及冒簽告訴人署名之人是否為被告，尚
    有疑義。至於被告於警詢時及偵查中就0000000000號行動電
    話門號究係何人所申辦、何時申辦、有無遺失等節，前後供
    述固有不一，然此究屬被告否認犯罪之辯解，本不得據為反
    證其犯罪之論據。是以，縱認被告之供述或辯詞前後矛盾，
    仍無法遽以為不利被告之認定，併此敘明。
五、綜上所述，依檢察官所指之證據方法，充其量僅能證明0000
    000000號行動電話門號申請書聯絡電話欄有填載被告所申辦
    使用之0000000000號行動電話門號，惟0000000000號行動電
    話門號之申請人是否確係被告，則屬有疑，尚不足以證明上
    開犯罪事實達無合理懷疑之程度。此外，復查無其他積極證
    據足資證明被告有何違反戶籍法或行使偽造文書之犯行，揆
    諸首開說明，不能證明被告犯罪，自應為被告無罪之諭知，
    以昭慎重。
據上論斷，應依刑事訴訟法第301 條第1 項，判決如主文。
本案經檢察官黃明絹到庭執行職務。
中    華    民    國    100   年    6     月    30    日
                  刑事第八庭審判長法  官  陳鴻清
                                  法  官  劉安榕
                                  法  官  賴彥魁
上列正本證明與原本無異。
如不服本判決，應於判決送達後10日內，向本院提出上訴書狀，
並應敘述具體理由；其未敘述上訴理由者，應於上訴期間屆滿後
20日內向本院補提理由書（均須按他造當事人之人數附繕本），
「切勿逕送上級法院」。
                                  書記官  楊文祥
中    華    民    國    100   年    6     月    30    日